【裁判字號】    98,竹保險簡,2
【裁判日期】    981216
【裁判案由】    給付保險費
【裁判全文】
臺灣新竹地方法院民事簡易判決       98年度竹保險簡字第2號
    原      告  丙○○
    訴訟代理人  乙○○
    被      告  國泰人壽保險股份有限公司
    法定代理人  蔡宏圖
    訴訟代理人  甲○○
上列當事人間給付保險費事件，本院於民國98年12月2 日辯論終
結，判決如下﹕
    主  文
被告應給付原告新臺幣伍拾萬元，及自民國九十八年四月十日起
至清償日止，按週年利率百分之五計算之利息。
訴訟費用由被告負擔。
本判決得假執行，惟被告如以新臺幣伍拾萬元或同額之國泰世華
商業銀行一年期可轉讓定期存單為原告預供擔保後，得免為假執
行。
    事實及理由
一、原告起訴主張：
    (一)原告之母即訴外人黃五妹於民國（下同）83年9 月13日以
      要保人及被保險人身分與被告簽訂添喜增額終身壽險，保
      單號碼為0000000000，保險金額為新臺幣（下同）50萬元
      ，附加意外險50萬元，契約並載明受益人為原告（下稱系
      爭保險契約）。
    (二)訴外人黃五妹於98年1 月13日上午8 時許，於家中食用早
      餐，因蛋餅意外阻塞喉嚨至休克，在旁有其長子即訴外人
      盧志忠及證人即其隨身外籍看護阿弟（HARTATI,EPI） 立
      時發現，撥打電話呼叫救護車，並於救護人員抵達前進行
      必要之急救措施，惟待救護人員抵達時判斷已無生命跡象
      。嗣於送至馬偕紀念醫院新竹分院（下稱馬偕醫院）急救
      後雖回覆微弱之生命跡象，因馬偕醫院當時加護病床已滿
      ，遂轉送行政院衛生署新竹醫院（下稱新竹醫院），但自
      此陷入昏迷10餘日，後不幸於98年1 月29日11時因前述意
      外引發吸入性肺炎致敗血症不治身亡。
    (三)依保險契約之約定，原告為系爭保險契約之受益人，被告
      自應給付原告系爭保險契約之保險金額。詎被告於原告檢
      附所有保單正本交付被告後，於98年3 月30日發函表明僅
      願賠償主契約之壽險保險金，而拒絕理賠系爭保險契約之
      附加意外險之保險金。惟訴外人黃五妹確因意外死亡，爰
      依保險契約之約定請求如主文第一項所示。
    (四)對被告答辯之陳述：
      1.訴外人黃五妹因為吃早餐噎到而立刻呼叫救護車，並同
        步做CPR 急救的動作，也將喉嚨裡面的東西拿出來，故
        到醫院的時候，醫生不可能看到喉嚨有異物，119 的消
        防人員到場也會做相關的救護動作。訴外人黃五妹於事
        發前一天有去洗腎，每次洗腎完之後，血壓會偏低，當
        天洗完腎後，她的身體狀況不太舒服，血壓也偏低，且
        當天護理人員插管時，有漏出一點血來，醫生就請訴外
        人黃五妹到急診室休息至凌晨，醫生表示可以回家。是
        以，如果訴外人黃五妹的身體不好，就不會叫其回家。
        訴外人黃五妹係糖尿病患者，因為糖尿病引發的肺積水
        ，洗腎有七、八年了。此外，肺部沒有其他的問題。
      2.訴外人黃五妹於當天吃早餐之前，並無感冒或類似的情
        形，僅有上述前一天洗腎之事。至急診室的時候，醫生
        判定沒有什麼問題。至證人阿弟所說，訴外人黃五妹當
        天還沒有吃藥，是指固定洗腎患者要吃的藥。訴外人黃
        五妹在急診室的時間是晚上10點左右，回到家中已經凌
        晨1 點多，在急診室還有吃東西，胃口還不錯。
二、被告主張：
    (一)訴外人黃五妹所投保之系爭保險契約被告已於98年2 月19
      日給付一般身故保險金1,586,784 元。
    (二)系爭保險契約特約條款第3 條之保險範圍：「被保險人於
      本特約有效期間內，因遭遇外來、突發的意外傷害事故，
      致其身體蒙受傷害或因而殘廢或死亡，依照本特約之約定
      ，給付保險金。」惟：
      1.依醫師法第16條規定：「醫師檢驗屍體或死產兒，如非
        病死或可疑為非病死，應報請檢察機關依法相驗。」且
        刑事訴訟法第218 條第1 項：「遇有非病死或可疑為非
        病死者，該管檢察官應速相驗。」
      2.本件新竹醫院開立之死亡證明書，訴外人黃五妹死亡原
        因為：「甲、吸入性肺炎併敗血症」，死亡種類為：「
        病死或自然死」；可知醫院認定訴物人黃五妹確為「病
        死或自然死」，而非「非病死或可疑為非病死者」，此
        理甚明。
      3.另馬偕醫院於回覆本院函查事項表示「在急救插管時，
        並沒有發現有明顯異物在口中或喉嚨內」，而新竹醫院
        回覆：「因到院時氣管內管已插，死亡是否因異物卡於
        喉內及其併發症無法得知。」
      4.綜上所述，原告尚無法就訴外人黃五妹「因遭遇外來、
        突發的意外傷害事故」所致身故一事予以舉證證明，依
        最高法院17年上字第917 號判例意旨，原告之請求無理
        由，爰請求駁回原告之訴，如受不利判決，願供擔保請
        准免為假執行。
三、本院之判斷
    (一)程序方面﹕
      1.按當事人得以合意定第一審管轄法院，民事訴訟法第24
        條第1 項前段定有明文。經查，本件依據兩造所簽訂之
        系爭保險契約特約條款第26條前段「本契約涉訟時，約
        定以要保人所在地地方法院為管轄法院。」是本件被告
        住所雖非在本院轄區，惟依上開說明，本院對本件訴訟
        自有管轄權，合先敘明。
      2.次按訴狀送達後，原告不得將原訴變更或追加他訴。但
        擴張或減縮應受判決事項之聲明者，不在此限，民事訴
        訟法第255 條第1 項第3 款定有明文。本件原告原起訴
        請求被告給付50萬元及自98年3 月30日起至清償日止，
        按週年利率百分之5 計算之利息，嗣於訴訟進行中，變
        更請求被告給付50萬元及自起訴狀繕本送達之翌日起至
        清償日止，按週年利率百分之5 計算之利息，核原告所
        為係屬減縮應受判決事項，所為訴之變更，應予准許。
    (二)實體方面﹕
      1.原告主張之事實業據提出系爭保險契約單、新竹市消防
        局執行救護服務證明、死亡證明書、被告之函文等件為
        證，被告則以前詞置辯，經本院協同到庭之兩造整理並
        經肯認之爭點為：本件被保險人是否為意外死亡而得領
        取意外險之保險金。
      2.按保險契約率皆為定型化契約，被保險人鮮有依其要求
        變更契約約定之餘地；又因社會之變遷，保險巿場之競
        爭，各類保險推陳出新，故於保險契約之解釋，應本諸
        保險之本質及機能為探求，並應注意誠信原則之適用，
        倘有疑義時，應為有利於被保險人之解釋（保險法第54
        條第2 項參照），以免保險人變相限縮其保險範圍，逃
        避應負之契約責任，獲取不當之保險費利益，致喪失保
        險應有之功能，及影響保險巿場之正常發展。而意外傷
        害保險乃相對於健康保險，健康保險係承保疾病所致之
        損失；意外傷害保險則在承保意外傷害所致之損失。人
        之傷害或死亡之原因，其一來自內在原因，另一則為外
        在事故（意外事故）。內在原因所致之傷害或死亡，係
        指被保險人因罹患疾病、細菌感染、器官老化衰竭等身
        體內部因素所致之傷害或死亡；至外來事故（意外事故
        ），則係指內在原因以外之一切事故而言，其事故之發
        生為外來性、偶然性、不可預見，除保險契約另有特約
        不保之事項外，意外事故均屬意外傷害保險所承保之範
        圍，最高法院92年度台上字第2710號著有判決。職此，
        若意外保險契約之受益人，已能證明被保險人之死亡非
        屬內在原因者，即應認為受益人已盡舉證責任，亦有最
        高法院93年度台上字第2391號判決可資參照。
      3.經查，系爭保險契約第3 條約定之保險範圍為：「被保
        險人於本特約有效期間內，因遭遇外來、突發的意外傷
        害事故，致其身體蒙受傷害或因而殘廢或死亡，依照本
        特約之約定，給付保險金」，核其契約性質屬傷害保險
        ，必須有導致傷害、殘廢或死亡之外在原因，且係出於
        意外者，始足認為系爭保險契約之保險範圍。本件原告
        主張訴外黃五妹係因吸入性肺炎致敗血症而死亡，業據
        提出新竹醫院開立之死亡證明書一紙為證，且為被告所
        不否認，自堪信為真實；另原告主張訴外人黃五妹之所
        以會發生吸入性肺炎致因敗血症而死亡，係因於家中食
        用早餐阻塞喉嚨所導致乙節，亦據證人阿弟於本院審理
        時證稱：「（問：當天案發時，發生何事情？）當天原
        告母親自己在吃蛋餅，在吃的時候我不在場，沒有其他
        人在場，我原本在後面，進來房間時，發現原告母親噎
        到，阿嬤一直咳嗽，我就拍原告母親的背部，但還是一
        直咳嗽，不會說話，我就去叫老闆，老闆進來也一直拍
        她的背部，扶著阿嬤並用手挖阿嬤的嘴巴，但是沒有挖
        出東西，只有口水，之後阿嬤就暈倒，倒在老闆的身上
        。阿嬤昏倒的時候，就叫我去叫別人叫救護車。當時桌
        上還有奶茶，還有藥沒有吃，我有跟著去醫院，奶茶有
        喝一點。到醫院的過程中還有到醫院之後，都沒有醒過
        來。阿嬤有轉院到其他的醫院，我都有跟著去。阿嬤住
        院的期間，白天有在醫院看阿嬤，晚上沒有，阿嬤在轉
        院的過程中，也沒有醒來過。呼叫阿嬤的時候，只有咳
        嗽，但是沒有講話，眼睛瞇瞇的。一直到阿嬤去世，都
        沒有醒來過。」、「（被告訴訟代理人問：阿嬤吃蛋餅
        噎到之前，除了洗腎之外，有無因其他病症去醫院？）
        就是去洗腎。」，此有本院98年5 月4 日調解程序筆錄
        附卷可稽；另本院依職權向新竹醫院查詢訴外人黃五妹
        之身體狀況及送院診治之情形，經該院函覆略以：「（
        一）黃五妹病患根據病歷記載，於97年1 月1 日至98年
        1 月13日並無因肺部不適或咳嗽至本院診治。（二）黃
        五妹病患於98年1 月12日至本院洗腎，但離院時生命徵
        象穩定，故死亡原因與此並無關聯．．．。」此有該院
        98年8 月10日新醫歷字第0980004859號函在卷可參。另
        馬偕醫院函覆本院之函文略為：「經查病患黃五妹女士
        98年1 月13日至本院急救就醫時有照X 光，依本院放射
        科正式報告說明，在氣管有插管，兩側肺野無明顯浸潤
        。」此亦有該院98年9 月11日馬院竹急醫乙字第098000
        7046號函可憑，是導致訴外人黃五妹死亡之吸入性肺炎
        ，是否係因內在器官老化、疾病、細菌感染所致，即有
        可議。
      4.被告雖辯稱當時原告是否有從其母親的喉嚨挖出異物，
        與證人之證述有不相同之處，並以新竹醫院開立之死亡
        證明書，訴外人黃五妹死亡原因為：「甲、吸入性肺炎
        病敗血症」，死亡種類為：「病死或自然死」，可知醫
        院認定訴外人黃五妹確為「病死或自然死」云云，惟新
        竹醫院就本院函查事項函覆表示：「黃五妹病患於98年
        1 月13日從馬偕醫院轉院過來，在馬偕醫院診斷為到院
        前心臟停止，經由心肺復甦術後，通常住院常規，插管
        後病人都會照X 光片檢查，X 光片發現兩側浸潤性肺炎
        ，造成兩側浸潤性肺炎的原因很多，有可能是病患意識
        不清，引起吸入性肺炎。」有前述新竹醫院函可證。本
        院以訴外人黃五妹自97年1 月1 日至本件事故發生之日
        均無肺部不適或咳嗽就診之情，且於馬偕醫院診療時肺
        部亦無明顯浸潤，再以訴外人黃五妹於98年1 月13日上
        午9 時25分送至馬偕醫院急診室時已無呼吸、心跳，亦
        無意識，且於該院診治期間均未回復意識（有馬偕醫院
        98年6 月5 日馬院竹急醫乙字第0980004072號函足參）
        ，而意識不清又係導致吸入性肺炎之原因之一，是由上
        可知，訴外人黃五妹係因吃早餐不慎噎住而喪失意識，
        並於意識不清中，引起吸入性肺炎致造成兩側侵潤肺炎
        ，故其死因雖係吸入性肺炎併敗血症，惟造成此死因乃
        屬外來、偶發且不可預見，即因食物噎住所生。至新竹
        醫院雖開立死亡證明，並記載死亡總類，但此僅係就訴
        外人黃五妹致死之情形為說明，並非所有致死之疾病或
        傷害均因人之內在原因所致，故尚難因新竹醫院於死亡
        證明書上之記載，即可認訴外人黃五妹係屬內在原因而
        致死亡，是被告所辯，不足採信。
      5.綜上，導致訴外人黃五妹死亡之吸入性肺炎，並非內在
        原因之器官老化疾病及細菌感染所致，則依前揭說明，
        本件即屬系爭保險契約所定之保險範圍，從而，原告依
        系爭保險契約之約定，請求被告給付保險金50萬元，及
        自起訴狀繕本送達（於98年4 月9 日送達，有送達回證
        可稽）之翌日即98年4 月10日起至清償日止，按週年利
        率百分之5 計算之利息，為有理由，應予以准許。
四、本件事證已臻明確，兩造其餘主張及舉證，經審酌與判決結
    果尚不生影響，均不另論述，併予敘明。
五、本件為適用簡易訴訟程序所為被告敗訴之判決，應依職權宣
    告假執行；又被告陳明願供擔保請准宣告免為假執行，經核
    無不合，爰酌定相當金額准許之。
六、據上論結：本件原告之訴為有理由，依民事訴訟法第436 條
    第2 項、第78條、第389 條第1 項第3 款、第392 條，判決
    如主文。
中    華    民    國    98    年    12    月    16    日
                  新竹簡易庭    法  官  盧玉潤
以上正本係照原本作成。
如對本判決上訴，須於判決送達後20日內向本院提出上訴狀。
中    華    民    國    98    年    12    月    16    日
                                書記官  謝國聖


司法院資訊處製作；財團法人民間司法改革基金會備份。
